臺灣橋頭地方法院民事判決
110年度岡簡字第552號
原      告  良京實業股份有限公司

法定代理人  平川秀一郎



訴訟代理人  李禹靚  
            陳慧凱  
被      告  蘇陳金枝
訴訟代理人  黃懷萱律師
上列當事人間請求清償債務事件，本院於民國111年6月16日言詞
辯論終結，判決如下：
    主  文
被告應給付原告新臺幣壹拾伍萬貳仟貳佰柒拾捌元，及自民國一
○五年十二月四日起至起至清償日止，按週年利率百分之十五計
算之利息。暨違約金新臺幣壹元。
被告應給付原告新臺幣伍萬貳仟玖佰參拾元，及自民國一○五年
十二月四日起至起至清償日止，按週年利率百分之十五計算之利
息。暨違約金新臺幣壹元。
原告其餘之訴駁回。
訴訟費用由被告負擔。
本判決第一項、第二項得假執行。但被告各以新臺幣壹拾伍萬貳
仟貳佰柒拾捌元、伍萬貳仟玖佰參拾元為原告預供擔保後，得免
為假執行。
    事實及理由
一、按訴狀送達後，原告不得將原訴變更或追加他訴。但請求之
    基礎事實同一者；擴張或減縮應受判決事項之聲明者；不甚
    礙被告之防禦及訴訟之終結者，不在此限，民事訴訟法第25
    5 條第1 項第2 、3 、7 款定有明文。本件原告原起訴請求
　　：㈠被告應給付原告152,278 元，及自民國96年4月27日起至
    清償日止，按週年利率15％計算之利息。暨自96年5月28日起
    至清償日止，其逾期6個月以內者，依上開利率百分之十，
    逾期超過六個月者，依上開利率百分之二十計算之違約金。
    ㈡被告應給付原告52,930元，及自96年10月1日起至104年8月
    31日止，按週年利率19.71％計算之利息，及自104年9月1日
    起至清償日止，按週年利率15％計算之利息，暨自96年11月2
    日起至清償日止，其逾期6個月以內者，依上開利率百分之
    十，逾期超過六個月者，依上開利率百分之二十計算之違約
    金。嗣於本院言詞辯論時，當庭減縮上開二聲明利息部分之
    請求期間，均變更為自105年12月4日起清償日止，按週年利
    率15％計算之利息（本院卷173頁）。核其訴之變更符合前開
    規定，應予准許。
二、原告主張：
　㈠被告前向訴外人寶華商業銀行股份有限公司（下稱寶華銀行
    ）申請小額循環信用貸款（下稱系爭現金卡），借款最高額
    度為新臺幣（下同）20萬元整。詎料被告未依約還款，尚積
    欠本金新臺幣（下同）152,278元未給付。而上開債權業經
    寶華銀行於民國97年4 月29日讓與原告，並依法公告，嗣經
    數度向被告催討，均未獲置理。為此，爰依消費借貸及債權
    讓與之法律關係，請求被告清償借款暨各該約定之利息等語
    ，並聲明：被告應給付原告152,278 元，及自105年12月4日
    起清償日止，按週年利率15％計算之利息。暨自96年5月28日
    起至清償日止，其逾期6個月以內者，依上開利率百分之十
    ，逾期超過六個月者，依上開利率百分之二十計算之違約金
    。
　㈡被告前向訴外人寶華銀行申請信用卡（下稱系爭信用卡）。
    詎料被告以信用卡消費後，未依約還款，尚積欠本金52,930
    元未給付。而上開債權業經寶華銀行於民國97年4 月29日讓
    與原告，並依法公告，嗣經數度向被告催討，均未獲置理。
    為此，爰依消費借貸及債權讓與之法律關係，請求被告清償
    借款暨各該約定之利息等語，並聲明：被告應給付原告52,9
    30元，及自105年12月4日起清償日止至，按週年利率15％計
    算之利息，暨自96年11月2日起至清償日止，其逾期6個月以
    內者，依上開利率百分之十，逾期超過六個月者，依上開利
    率百分之二十計算之違約金。
三、被告則以：被告為中度智能障礙，未受過國民教育，不會寫
    字，也不會簽名，故原告所舉系爭現金卡、信用卡之申請書
    ，均非被告所簽名。縱認為被告所簽名，因被告為中度智能
    障礙，於簽定系爭約定書時，有欠缺意思能力而不能為有效
    意思表示之情形，其簽名行為，不生法律效力。另若認系爭
    現金卡、信用卡申請書為被告所簽名，且生法律效力，利息
    部分，主張時效抗辯等語置辯。並聲明：駁回原告之訴。
四、本院之判斷：
  ㈠按稱消費借貸者，謂當事人一方移轉金錢或其他代替物之所
    有權於他方，而約定他方以種類、品質、數量相同之物返還
    之契約；借用人應於約定期限內，返還與借用物種類、品質
    、數量相同之物；遲延之債務，以支付金錢為標的者，債權
    人得請求依法定利率計算之遲延利息。但約定利率較高者，
    仍從其約定利率，民法第474 條第1 項、第478 條前段、第
    233 條第1 項分別定有明文。
  ㈡原告主張之事實，業據其提出系爭現金卡、信用卡申請書暨
　　約定條款、客戶資料查詢蘇、債權讓與證明書、債權讓與公
　　告、客戶應繳金額查詢等為證（本院卷第13-41頁）。
　㈢被告雖以前詞置辯，惟查：
  ⒈被告辯稱未受過國民教育，因此不識字，也不會簽名，因此
    系爭現金卡、信用卡申請書，非其所簽立等語，然依本院所
    調閱之個人戶籍資料查詢結果（本院卷第25頁），明確記載
    被告教育程度為國中畢業，佐以經原告聲請調閱被告結婚、
    離婚、姓名變更登記申請書，其上均有被告簽名，且其中82
    年5月17日結婚登記申請書之簽名字樣（見本院卷135頁），
    與本件申請書之字樣相似（見本院卷14頁、28頁）被告辯稱
    其不識字，不會簽名，顯無可採。至被告請求傳喚所在地里
    長，證明原告不識字不會簽名之情，惟本件所欲證明者，係
    二十年前之事，被告智能障礙情形是否因時間變化而趨於嚴
    重或改善，除非至親之人，否則無從確認二十年前被告之狀
    態。而里長並非被告至親之人，本院因認此部分證人之傳喚
    ，並無必要，附此敘明。
  ⒉次按無行為能力人之意思表示，無效；雖非無行為能力人，
    而其意思表示，係在無意識或精神錯亂中所為者亦同，民法
    第75條定有明文。查被告之精神狀態於84年間經鑑定為中度
    智能障礙（成年後心理年齡介於六歲至未滿九歲之間，於他
    人監護指導下，僅可部分自理簡單生活，於他人庇護下可從
    事非技術性工作，但無獨立自謀生活能力的中度智能不足者
    ），有高雄市茄萣區公所110 年8 月12日高市茄區社字第11
&ZZZZ; &ZZZZ; 000000000 號函暨所檢附之鑑定資料可佐（見所
    調閱之110岡小297號卷第65-85頁）。可知被告雖經認定屬
    中度智能不足之患者，其辨識能力雖較一般人低，惟其對於
    事物之利害關係並非全無判斷能力，即被告尚非完全喪失意
    思能力，而形成無行為能力人。又被告對於其係於無行為能
    力下簽訂系爭現金卡、信用卡申請書並未舉證以實其說，是
    被告此部分所辯並不足採。
  ⒊末按，請求權因15年間不行使而消滅。但法律所定期間較短
    者，依其規定；又利息、紅利、租金、贍養費、退職金及其
    他一年或不及一年之定期給付債權，其各期給付請求權，因
　　5 年間不行使而消滅；於時效完成後，債務人得拒絕給付，
    民法第125 條、第126 條、第144 條第1 項分別定有明文。
    原告對被告之利息債權，依民法第126 條規定，適用5 年之
    消滅時效。而本件原告係於110年12月3日起訴，依上開規定
    ，於105 年12月3日以前之利息債權，距原告提起本件起訴
    時，確已罹於5 年之短期時效，被告自得拒絕給付，故被告
    就此部分所為時效抗辯，洵屬有據，而原告亦當庭減縮此部
    分之請求，附此敘明。
  ㈣另按約定之違約金過高者，法院得減至相當之數額；違約金
    除當事人另有訂定外，視為因不履行而生損害之賠償總額，
    民法第252條、第250條第2項前段已規定甚明。復約定之違
    約金苟有過高情事，法院即得依規定核減至相當之數額，並
    無應待至債權人請求給付後始得核減之限制。此項核減，法
    院得以職權為之，亦得由債務人訴請法院核減。又約定之違
    約金額過高者，法院得減至相當之數額，民法第252 條定有
    明文。而契約當事人約定之違約金是否過高，應依一般客觀
    之事實、社會經濟狀況、當事人實際上所受損害及債務人如
    能如期履行債務時，債權人可享受之一切利益為衡量標準，
    以求公平。審酌原告因被告遲延清償所受積極損害、所失利
    益，通常為該借款再轉借他人後之利息收入或轉作他項投資
    之收益，然近年來國內貨幣市場之利率已大幅調降，而原告
    已向被告收取相當利率之利息，而獲取大量經濟利益，倘再
    令被告給付如現金卡約定書所示之違約金，殊非公允，依上
    說明，本院認原告所得請求之違約金，應各酌減至1元方為
    適當。　　
  ㈤從而，原告請求被告給付如主文第1 項、第2項所示之金
　　額、利息及違約金，為有理由。逾此範圍之請求，則屬無
　　據，應予駁回。
五、綜上所述，原告依消費借貸及債權讓與之法律關係，請求被
    告給付原告如主文第一項、第二項所示之金額、利息及違約
    金，為有理由，應予准許。逾此部分之請求，則為無理由，
    應予駁回。
六、本件訴訟係依民事訴訟法第427 條適用簡易程序所為被告敗
    訴之判決，依同法第389 條第1 項第3 款規定，應依職權宣
    告假執行。並依同法第392 條第2 項規定，宣告被告如預供
    擔保後，得免為假執行之宣告。
七、本件事證已臻明確，兩造其餘攻擊防禦方法，核不影響本件
    結論，爰不一一論述。又本件原告雖有一部敗訴部分，惟其
    駁回之金額，相較於本件訴訟標的金額，比例甚微，本院爰
    依民事訴訟法第79條規定，認訴訟費用由被告全部負擔為宜
    ，附此敘明。
八、據上論結，本件原告之訴為一部有理由，一部無理由，依民
    事訴訟法第436 條第2 項、第79條、第389 條第1 項第3 款
    、第392 條第2 項，判決如主文。
中　　華　　民　　國　　111 　年　　6 　　月　　30　　日
                  岡山簡易庭  法    官  林揚奇
以上正本係照原本作成。
如不服本判決，應於送達後20日內，向本院提出上訴狀並表明上
訴理由，如於本判決宣示後送達前提起上訴者，應於判決送達後
20日內補提上訴理由書（須附繕本）。
中　　華　　民　　國　　111 　年　　6 　　月　　30　　日
                              書 記 官  陳麗如